臺灣高等法院臺南分院刑事判決　九十三年度上更 (一)字第五一號
上訴人　臺灣嘉義地方法院檢察署檢察官
被　告　己○○
選任辯護人　張麗雪　律師
上列上訴人因被告偽造有價證券案件，不服臺灣嘉義地方法院九
十年度訴字第六八號，中華民國九十年八月二十二日第一審判決
（起訴案號：臺灣嘉義地方法院檢察署八十九年度偵字第五九０
九、六九三五號），提起上訴，經本院判決後，由最高法院發回
更審，本院判決如下：
      主      文
原判決撤銷。
己○○連續意圖供行使之用，而偽造有價證券，處有期徒刑年
貳月。偽造之支票二張（付款銀行為臺南區中小企業銀行興業分
行，支票號碼ＢＲ0000000號及ＢＲ0000000號）
，沒收之。
      事      實
一、己○○明知綽號「阿文」不詳年籍成年男子所交付之已有「
    黃雪玲」印文之空白支票二張（付款銀行為臺南區中小企業
    銀行興業分行，支票號碼ＢＲ0000000號及ＢＲ00
    00000號之二張），為來路不明之贓物，竟意圖供行使
    之用，而於民國（下同）八十九年間五月十日至同年七月二
    十八日間某日，在不詳地點，收受上開二張支票，並基於偽
    造有價證券之概括犯意，於同年七月二十八日，在嘉義市○○路「歌神ＫＴＶ」包廂內，欲將票號ＢＲ0000000
    號支票，交予同行之雅雯理髮廳收費小姐甲○○抵償消費款
    時，填上發票日期「８９、８、５」，再以酒醉為由，委請
    不知情之丁○○於上開支票上填寫金額新台幣（下同）「壹
    萬元正」及阿拉伯數字「１００００」，完成上開偽造之有
    價證券支票一張後，持以行使交給甲○○；復於不詳地點，
    利用不知情之人在ＢＲ0000000號支票上填寫金額「
    貳萬元正」「８９、８、１０」「２００００」等文字，而
    偽造支票一張，再於同年七月下旬某日，至丙○○經營之「
    益欣通信公司」，購買摩托羅拉行動電話二支（一支全新，
    一支中古），計九千元，己○○隨即將上開ＢＲ00000
    00號支票，交付予丙○○抵償，並向丙○○謊稱該「黃雪
    玲」為其妻子。嗣因丙○○之妻梁惠玲向合作金庫嘉義支庫
    提示，因原支票失主「庚○○」已掛失止付而退票，始為警
    循線查獲上情。
二、案經嘉義市警察局第一分局報告臺灣嘉義地方法院檢察署檢
    察官偵查起訴。
      理      由
一、訊據被告己○○固坦承於上揭時、地交付上開支票予甲○○
    、丙○○，用以償還消費款及購物費用等事，惟矢口否認有
    偽造有價證券犯行，辯稱：該二張支票都是住居雲林縣綽號
    「阿文」之男子所交付，ＢＲ0000000號支票是在Ｋ
    ＴＶ內，由「阿文」提供伊使用；另ＢＲ0000000號
    支票，是「阿文」叫伊去買手機所使用，要老闆兌現後，多
    的再退還還伊，伊並不知該支票有問題云云。
二、經查：
(一)系爭兩紙號碼ＢＲ0000000號、ＢＲ0000000
    號支票，係庚○○於八十九年五月十日下午四時許失竊，被
    竊時，係整本空白支票一百張放在小貨車內，連同車子被竊
    等情，業據庚○○於警訊時陳述明確（見嘉市警一刑字第一
    三八一一號卷第六頁背面、嘉市警一刑字第一六○四四號卷
    第四頁背面），並有系爭號碼ＢＲ0000000號、ＢＲ
    0000000號支票及退票理由單影本各二紙及庚○○遺
    失票據申請書及掛失止付票據提示人資料查報表各二份附卷
    可證（見嘉市警一刑字第一三八一一號卷第十九至二十一頁
    、嘉市警一刑字第一六○四四號卷第十一至十四頁），顯見
    系爭號碼ＢＲ0000000號、ＢＲ0000000號支
    票確為失竊之贓物。
(二)系爭號碼ＢＲ0000000號支票，迭據被告於警訊坦承
    當時已有醉意，並且有老花眼，就拜託丁○○代為填上數目
    等情（見嘉市警一刑字第一三八一一號卷第三頁背面），於
    原審偵審中及本院前後審坦承一萬元是拜託丁○○寫的（見
    五０九四號偵查卷第十一頁、一審卷第二十三頁、本院上訴
    卷第五十五頁、本院更一卷第二十七頁），並據證人丁○○
    於警訊證稱：「己○○在ＫＴＶ店內拿出乙張已填好日期及
    蓋好印章的支票，並要我幫他在支票上填寫數目字（壹萬元
    正及１００００）後，即由己○○再交予甲○○」（見嘉市
    警一刑字第一三八一一號卷第一頁背面、第二頁），於原審
    證稱：「（支票上金額國字及阿拉伯數字是否你寫的？）是
    的」屬實（見一審卷第十九頁），並經證人甲○○於原審證
    稱：「金額（國字及阿拉伯數字）是在歌神ＫＴＶ由丁○○
    所寫，發票日由被告所寫的，黃雪玲的印章是被告拿出來時
    就已經蓋好了」明確（見一審卷第十七頁），足認系爭號碼
    ＢＲ0000000號支票金額「壹萬元正」「１００００
    」為被告委請丁○○填寫無疑。丁○○於本院前審否認該「
    １００００」數字為其所寫（見本院上訴卷第三十四、三十
    五頁），應係印象模糊後之說法，尚不足採信。證人甲○○
    雖於警訊時陳稱：「我很肯定己○○是在與我們唱完歌回店
    時，由口袋中拿出該張支票，並在支票上簽具８９、８、５
    及１００００等阿拉伯數字，另由丁○○在支票上簽具壹萬
    元正字樣後再交給我的沒錯」等語（見嘉市警一刑字第一三
    八一一號卷第十一頁），認該金額「１００００」，為被告
    所書寫，與其在原審所稱是由丁○○所寫，稍有出入。但此
    金額既為填寫人丁○○承認為渠所書寫，並為被告供承在卷
    ，則此部分可能係甲○○因時日已久，記憶難免模糊所致。
    但因簽發支票在商場上是經常發生的事實，證人甲○○對此
    印象稍有出入，亦可以理解，自不能因此即謂該甲○○之警
    訊證詞全盤不可採信。至支票上發票日「８９、８、５」，
    則迭據證人甲○○於警訊、偵查中、原審一致供述為被告所
    填寫（見嘉市警一刑字第一三八一一號卷第一○頁背面、第
    十一頁、五九０四號偵查卷第十頁背面、一審卷第十七頁）
    。被告於警訊原供稱：「阿文交給我時，就已填上日期（８
    ９、８、５）及蓋好印章（黃雪玲）（見嘉市警一刑字第一
　　三八一一號卷第四頁），嗣於偵查中及原審則翻供改稱：僅
　  蓋章未填寫日期，於原審供稱：因他（指阿文）欠我錢，他
    拿給我時，已經蓋好章了，日期及金額還沒有寫（見一審卷
    第二十三頁），前後矛盾；且於偵查中稱：「日期是甲○○
    、乙○○二人之一寫的。」（見五九０四號偵查卷第十一頁
    ），於原審供稱：日期是理容院的小姐寫的（見一審卷第五
    十頁），於本院前審供稱：日期是甲○○寫的（見本院上訴
    卷第三十四、五十四頁），亦前後不一；因系爭號碼ＢＲ0
    000000號支票，內政部警政署刑事警察局、法務部調
　　查局均無法鑑定發票日期是否為被告筆跡，詳如後述；亦因
　  被告所述前後不一致，無法證明何者為真實，自應以證人甲○○所一致供述為被告所填寫，較為可信。徵之上情，足認
    票號ＢＲ0000000號支票「黃雪玲」印文部分，於被
    告拿出時即已蓋妥，金額「壹萬元整」「１００００」部分
    ，應係被告假借酒醉之說詞，利用證人丁○○所填寫。而日
    期「８９、８、５」部分，則於拿出予丁○○時即已自行填
    妥，於「歌神ＫＴＶ」包廂完成發票手續，灼然無疑。
(三)系爭票號ＢＲ0000000號支票，業據被告坦承持向丙○○購買手機等情不諱，並據證人丙○○於警訊時證稱：「
    該張支票（即票號ＢＲ0000000號之支票）是己○○
    拿出來交給我的，交付時即已填寫相關資料」（見嘉市警一
    刑字第一六０四四號卷第七頁），於原審證稱：「（被告拿
    給你的票是否發票日、金額及印章都已經蓋好了？）是的，
    他不是在我店裡寫的」等語（見一審卷第二十一頁），可知
    票號ＢＲ0000000號支票於被告交付予丙○○時早已
    填妥日期、金額及蓋妥「黃雪玲」印章。因被告否認偽填支
    票日期及金額，被告亦無法提出法務部調查局來函要求補具
    之鑑定資料八十八、八十九年平日筆寫筆跡，如取款條、票
    據、借據（見本院更一卷第六十六頁），持票人戊○○、丙○○到庭，亦均無法提出ＢＲ0000000號、ＢＲ00
    00000號二紙原本（見本院更一卷第九十三頁），檢察
    官亦無法查出該二紙支票何在（見本院更一卷第一０七至一
    一二頁）。而經本院將被告自行提出其書寫之書信、電話目
　　錄等筆跡、被告當庭書寫筆跡及卷內上開二紙支票送請鑑定
　  結果，據內政部警政署刑事警察局九十四年一月十八日刑鑑
    字第０九四００一一八二０號函覆：「二紙支票（ＢＲ00
    00000號、ＢＲ0000000）上類同筆跡甚少，且
    有做作之虞，歉難認定；另二紙支票與己○○筆跡一節，亦
    因前項理由，歉難辦理。」（見本院更一卷第五十三頁），
    法務部調查局九十四年三月十一日調科貳字第０九四００一
    ０七三四０號函覆：「本案待鑑之支票為影本，其上字跡模
    糊不清，不易確認筆劃之筆速、筆力、筆序等細微特徵，故
    歉難憑以鑑定。」（見本院更一卷第五十七頁），均以採樣
    數稀少，無法鑑定是否為被告之筆跡，查知是否被告筆跡所
    簽發。然因系爭號碼ＢＲ0000000號支票，被告不否
    認有持向證人丙○○購買手機，因被告辯稱該支票係綽號「
    阿文」所交付，交付時已簽發好了云云，無法採信，詳如後
　　述，且證人丙○○證稱：買二支行動電話共九千元，說沒有
　  現金，就拿這張支票給我，說過幾天要拿現金來換回去等語
    （見六九三五號偵查卷第十二頁背面），核與被告供稱：「
    （你當時買手機的時候，金額總共多少錢？）總共八千多元
    。」「（但是你開的支面額是兩萬元？）老闆說支票兌現後
    ，剩下的再還我。」（見本院上訴卷第四十頁），不相符合
    ，又據證人丙○○證稱：「當時己○○拿該張支票給我，並
    未告訴我有無問題，還說該張支票是他老婆所有」（見嘉市
    警一刑字第一六０四四號卷第七頁），於原審調查時證稱：
    「（被告拿給你的票是否發票日、金額及印章都已經蓋好了
    ？）是的，他不是在我店裡寫的」等語（見一審卷第二十一
    頁），可知票號碼ＢＲ0000000號支票，被告否認為
    其所簽發，既係被告提出亦係利用不知情之人在ＢＲ000
    0000號支票上填寫金額「貳萬元正」「８９、８、１０
    」「２００００」等文字所偽造。
(四)關於系爭ＢＲ0000000號支票之來源，被告迭次於警
    訊、偵查中及本院審理時供稱係綽號「阿文」，約三十餘歲
    之男子，在「歌神ＫＴＶ」內所交付云云；另一張ＢＲ00
    00000號支票，被告亦辯稱：為「阿文」男子所交付購
    買手機，購買之手機亦交付予「阿文」云云。而證人甲○○
    、乙○○、丁○○於原審調查時亦證稱：當時共有五人唱歌
    ，其中一年輕人是被告的朋友，伊等均不認識，且不知叫什
    麼名字等語（見一審卷第十六、二十五頁）。縱然如此，亦
    不能證明該名年輕人就是「阿文」。況證人甲○○、乙○○
    、丁○○證稱親眼目睹被告【由自己口袋中】取出該ＢＲ0
    000000號支票，並非該陌生之第三人所交付（見嘉市
    警一刑字第一三八一一號卷第二頁、第十頁背面、第十四頁
    背面）。證人丁○○於本院前審更證稱：「（是誰拿給你寫
    的？）是己○○。」「（有無他人經手後再拿給你？）沒有
    。」「（在現場有無看到是誰拿支票給己○○？）沒有。」
    （見本院上訴卷第三十五至三十七頁），足見被告辯稱：在
    ＫＴＶ內由「阿文」當場所提供云云，與事實不符。至乙○○於本院更一審改稱：當時在場僅有四人云云（見本院更一
    卷第一一八頁），核與上述不符，應係因時日已久，記憶難
    免模糊所致。據被告多次辯稱該「阿文」男子之姓名、地址
    不詳，無法聯絡，顯見被告與「阿文」素無交情又絕少往來
    ；既是如此陌生的朋友，為何會慷慨提供支票給被告任意簽
    發？又怎會持支票委託被告購買手機？被告又如何能找到「
    阿文」，將購買之手機交付予他之理？被告縱辯稱：「阿文
    」提供ＢＲ0000000號支票給被告係抵債云云，而被
    告於警訊供稱：「阿文」欠其數千元，才拿出系爭ＢＲ00
    00000號支票（見嘉市警一刑字第一三八一一號卷第三
　　頁背面），於偵查中稱：「阿文」欠其數千元，交給系爭Ｂ
　  Ｒ0000000號支票抵債（見五０九四號偵查卷第十一
    頁），於原審供稱：「他欠我五千多元，所以拿給我抵。」
　　（見一審卷第四十八頁），於本院前審稱：「他向我借七、
　  八千元」（見本院上訴卷第三十九頁），於本院更一審稱：
    「阿文」欠我錢，欠我約一萬多元（見本院更一卷第一四五
    頁），被告對於「阿文」積欠其多少債務，於歷審供述先後
    不相同，難認被告所述為真實。況被告取得上開二紙支票後
    ，未徵詢發票人「黃雪玲」同意，又不知道「黃雪玲」及「
    阿文」之聯絡方式，顯然無法償還代墊票款之情形下，又豈
    能任意亂開他人支票，將票款債務推由「黃雪玲」承擔？佐
    以證人丙○○指稱：被告曾謊稱該「黃雪玲」即【為伊之妻
    子】（見嘉市警一刑字第一六○四四號卷第七頁）乙節，顯
    見被告已明知該支票為來路不明之贓物，刻意謊報「黃雪玲
    」之身分。凡此種種，均顯示被告明知該二張支票根本不能
    兌現（所謂「芭樂票」）來路不明之贓物，予以收受，再故
    意填寫其他應記載事項，而偽造該二張支票足明。
(五)被告辯護人於本院更一審具狀辯稱：證人甲○○八十九年八
    月二十五日及證人丙○○同年十一月七日之警訊筆錄為審判
    外陳述，無證據能力云云（見本院更一卷第四十三頁）。按
    被告以外之人於審判外向法官所為之陳述，得為證據。被告
    以外之人於檢察事務官、司法警察官或司法警察調查中所為
　　之陳述，與審判中不符時，其先前之陳述具有較可信之特別
　  情況，且為證明犯罪事實存否所必要者，得為證據。刑事訴
    訟法第一百五十九條之一第一項、第一百五十九條之二分別
    定有明文。證人甲○○、丙○○均經原審傳訊到庭，且所證
    述內容與甲○○於八十九年八月二十五日警訊時及丙○○於
    同年十一月七日警訊時證述內容，尚無不符，且被告於原審
    及本院上訴審亦未爭執該等警訊筆錄之證據能力，依上開規
    定，證人甲○○八十九年八月二十五日及證人丙○○同年十
    一月七日之警訊筆錄，自具有證據能力，被告辯護人空言指
    摘該等警訊筆錄無證據能力，委不足取。
(六)綜上所述，稽徵上開二支票均係被告明知贓物收受，加以偽
    造後行使無訛，所辯不知情各節應係卸責之詞，不足採信。
    被告偽造支票犯行，事證明確，已足認定，自應依法論科。
三、核被告所為，係犯刑法第三百四十九條第一項收受贓物罪、
    第二百零一條第一項偽造有價證券罪。被告利用不知情之丁○○填寫系爭ＢＲ0000000號支票金額，利用不知情
    之第三人填寫系爭ＢＲ0000000號支票金額、日期，
    以遂行偽造支票之目的，為間接正犯。被告行使有價證券之
    低度行為，應為偽造有價證券之高度行為所吸收，不另論罪
    。被告二次偽造有價證券之行為，時間緊接，犯罪構成要件
    相同，顯係出於概括之犯意為之，為連續犯，應依刑法第五
    十六條規定以一罪論，並加重其刑。又被告收受贓物犯行，
    乃為了偽造支票以供行使之目的，二罪間有方法目的之牽連
    關係，應從一重之偽造有價證券罪論處。被告收受二張支票
    所犯之贓物罪雖未據起訴，然與已起訴之偽造有價證券罪有
    方法目的之牽連關係，為裁判上一罪，本院自得併予審理，
    附為敘明。原審不察，未詳為勾稽全案調查所得，僅因證人
    甲○○之證詞稍有出入而不予採納，並誤信該被告所辯不知
    情云云，遽為被告無罪之諭知，洵有違誤。檢察官上訴意旨
    ，指摘原判決不當，為有理由，自應予撤銷改判。爰審酌被
    告有賭博、妨害自由前科，素行不良，偽造支票影響交易安
    全與票據信用制度，危害非輕，所偽造之金額不高，及犯後
    虛構不實說詞，態度不佳等一切情狀，量刑有期徒刑三年二
    月，以資懲儆。偽造之支票二張（付款銀行為臺南區中小企
    業銀行興業分行，支票號碼ＢＲ0000000號及ＢＲ0
    000000號號），並依法宣告沒收之。
四、公訴意旨另略以：被告己○○意圖為自己不法之所有，於八
    十九年五月十日下午四時許，在嘉義市○○路「文化中心」
    停車場竊取庚○○所有，付款銀行為臺南區中小企業銀行興
    業分行，支票號碼ＢＲ0000000號及ＢＲ00000
    00號之空白支票二張，得手後據為己有。且意圖供行使之
    用，在不詳時地利用不知情之第三人偽造「黃雪玲」之印章
    ，並基於偽造有價證券之概括犯意，分別在不詳時地，連續
    以該偽造之「黃雪玲」印章蓋於上開其所竊得之支票，因認
    被告己○○另涉有刑法第三百二十條第一項之竊盜罪及同法
    第二百零一條第一項之偽造有價證券罪云云。然查依現有證
    據並無法顯示被告有於八十九年五月十日下午四時許，在嘉
    義市○○路「文化中心」停車場竊取庚○○之上開支票二張
    之事實，而且被害人庚○○是整台自小貨車被偷走，若被告
    真有偷車行為，不難從其他證件或物品上得知真正發票人姓
    名，也不至於誤信發票人為「黃雪玲」，顯見被告應係收受
    阿文交付已蓋有印文之贓物支票，應無竊盜之犯行。至於公
    訴意旨認為被告另涉偽造印文部分，因亦無證據顯示被告曾
    自行或委託他人刻印之行為，此部分犯罪亦無從證明，但公
    訴人指稱此部分竊盜及偽造印文等與前開偽造支票部分，有
    方法目的之牽連關係，為裁判上一罪，或吸收犯之實質上一
    罪關係，乃就此部分不另為無罪諭知，應予敘明。
據上論斷，應依刑事訴訟法第三百六十九條第一項前段、第三百
六十四條、第二百九十九條第一項前段、刑法第二百零一條第一
項、第三百四十九條第一項、第五十五條、第五十六條、第二百
零五條、罰金罰鍰提高標準條例第一條前段，判決如主文。
本案經檢察官姜麗儒到庭執行職務。
中　華　民　國　　94　　年　　　8 　　月　　　10　　　日
            刑事第一庭審判長法官　黃　崑　宗
                            法官　田　平　安
                            法官　蔡　長　林
以上正本證明與原本無異。
如不服本判決，應於收受本判決後十日內向本院提出上訴書狀。
其未敘述上訴理由者並得於提起上訴後十日內向本院補提理由書
狀（均須按他造當事人之人數附繕本）「切勿逕送上級法院」。
　　　　　　　　　　　　　書記官　李　培　薇
中　華　民　國　　94　　年　　　8 　　月　　　11　　　日
附錄本案論罪科刑法條全文：
刑法第二百零一條：
　意圖供行使之用，而偽造、變造公債票、公司股票或其他有價
  證券者，處三年以上十年以下有期徒刑，得併科三千元以下罰
  金。
　行使偽造、變造之公債票、公司股票或其他有價證券，或意圖
  供行使之用，而收集或交付於人者，處一年以上七年以下有期
  徒刑，得併科三千元以下罰金。
刑法第三百四十九條第一項：
　收受贓物者，處三年以下有期徒、拘役或五百元以下罰金。
